【裁判字號】    97,上易,940
【裁判日期】    980217
【裁判案由】    債務人異議之訴
【裁判全文】
臺灣高等法院民事判決                 97年度上易字第940號
上  訴  人  乙○○
                        號
訴訟代理人  翁顯杰律師
複  代理人  甲○○
被上訴人    邱柏銓（即邱乾德即邱振陽）
訴訟代理人  羅廷祥律師
上列當事人間債務人異議之訴事件，上訴人對於中華民國97年5
月28日臺灣士林地方法院97年度重訴字第73號第一審判決提起上
訴，本院於98年2月3日言詞辯論終結，判決如下：
    主  文
上訴駁回。
第二審訴訟費用由上訴人負擔。
    事  實
甲、上訴人方面：
壹、聲明：
一、原判決廢棄。
二、上開廢棄部分，臺灣士林地方法院96年度執字第34127號及
    96 年度執字第42393號執行程序，應予撤銷。
貳、陳述：除與原判決記載相同者外，補陳略以：
一、被上訴人請求上訴人遷讓土地上之建物為廟宇，而被上訴人
    積欠上訴人達新台幣（以下同）1600餘萬元拒不清償，致上
    訴人無資力另購土地進行遷廟作業，故於被上訴人清償欠款
    之前，依民法第264條、第265條規定，上訴人自得拒絕搬遷
    。
乙、被上訴人方面：
壹、聲明：上訴駁回。
貳、陳述：與原判決記載者相同。
一、上訴人之無資力搬遷，並不構成強制執行法第14條所指執行
    名義成立後消滅或妨礙請求之適法理由。
    。
    理  由
一、
(一)、上訴人主張：被上訴人以本院95年度上易字第721號判決、
    原法院94年度訴字第682號確定判決為執行名義聲對上訴人
    聲請強制執行（原法院96年度執字第34127號、96年度執字
    第42393號），請求上訴人遷讓坐落台北市○○區○○段1小
    段562、86-6、86、86-5等地號土地（下稱系爭土地）。
    惟被上訴人於民國82年間向訴外人花蓮區中小企業銀行股份
    有限公司（下稱花蓮企銀）借款新台幣（下同）530萬元，
    復為巨德化工有限公司（下稱巨德公司）及三馬汽車行有限
    公司（下稱三馬公司）向花蓮企銀借款之連帶保證人。花蓮
    企銀將其對被上訴人之上述債權，於93年9月30日讓與訴外
    人新利資產管理股份有限公司（下稱新利公司），新利公司
    復於94年8月26日將該債權讓與訴外人薛宗賢、陳勝宏，薛
    宗賢、陳勝宏再於96年10月26日將該債權讓與上訴人。被上
    訴人請求上訴人遷讓者為廟宇，而被上訴人積欠上訴人達
    1600餘萬元拒不清償，致上訴人無資力另購土地進行遷廟作
    業，於被上訴人清償債務前，上訴人自得依民法第264條、
    第265條規定拒絕搬遷。為此依強制執行法第14條第1項規定
    ，提起債務人異議之訴，請求撤銷原法院96年度執字第3412
    7號、96年度執字第之42393號所為之強制執行程序。（上訴
    人於原審另請求被上訴人應與巨德公司等連帶給付599 萬
    8933元本息；應與三馬公司等連帶給付1012萬2289元本息，
    原法院就上訴人該部分聲明尚未審結。）
(二)、被上訴人對其以上開執行名義聲請對上訴人強制執行，及上
    訴人輾轉受讓花蓮企銀對被上訴人之系爭債權等情不爭執。
    惟以本件強制執行，上訴人對被上訴人所負返還土地之義務
    ，與被上訴人基於消費借貸關係對上訴人所負履行清償之義
    務，二者並無對待給付之關係。又上訴人主張之借款，被上
    訴人曾提供86、86-2、86-3、86-5、86-6等地號土地為擔保
    ，為債權人設定本金最高限額4000萬元之抵押權，及以88
    地號土地為擔保設定最高限額700萬元之抵押權，上開抵押
    權已隨主債權之讓與而一併移轉予上訴人，抵押權具有追及
    性，本件並無民法第264條、第265條情事。又系爭債權之前
    手陳勝宏、薛宗賢已執支付命令之債權憑證及本票裁定之債
    權憑證聲請對被上訴人強制執行（原法院95年執字第5134
    號、96年度執字第38790號）。被上訴人依原法院95年聲字
    第1278號裁定，於96年1月25日提供擔保金1014萬4310元，
    聲請停止原法院95年度執字第5134號強制執行程序。被上訴
    人另依原法院82年度全字第2103號裁定，於96年12月31日提
    存496萬6885元以撤銷花蓮企銀聲請之假扣押執行。以上兩
    件提存之擔保金總計1511萬1195元（00000000+0000000=000
    00000），遠逾上訴人所占用系爭土地之價額，倘若上訴人
    本件清償借款之訴獲勝訴確定判決，除可就上開擔保金取償
    ，尚可拍賣執行標的物，復可行使抵押權，保障已不可謂不
    週，益見上訴人提起本件債務人異議之訴，欠缺受保護之必
    要等語資為抗辯。
(三)、原審為上訴人敗訴之判決，上訴人提起上訴。
二、本件兩造不爭執事項如下述：
(一)、被上訴人依民法第767條、第962條、第184條等規定，請求
    上訴人應自坐落台北市○○區○○段1小段86-6 地號土地上
    如原法院94年度訴字第682號判決（下稱原法院判決）附圖1
    （下稱系爭附圖1）編號1、2、4所示廟堂及樓梯遷出；並應
    將坐落同小段86地號土地上如系爭附圖1編號11所示之亭屋
    、同小段86之5地號土地上如原法院判決附圖2編號A所示簡
    易廁所占用之土地返還被上訴人；應自同小段第562地號土
    地上，如系爭附圖1編號1之1、3、5、6、7、8、10之1所示
    地上物中遷出，並應將其中如系爭附圖1編號10之1所示石棉
    瓦鐵屋所占用之土地返還被上訴人。經法院判決被上訴人勝
    訴確定，有原法院94年度訴字第682號、本院95年度上易字
    第721號判決可按。
(二)、被上訴人以上開確定判決為執行名義，聲請對上訴人強制執
    行，有原法院96年度執字第34127號、96年度執字第42393號
    執行案卷可稽。
(三)、被上訴人於民國82年間，或以本人為主債務人向花蓮企銀借
    款，或為巨德公司、三馬公司向花蓮企銀借款之連帶保證人
    。花蓮企銀將其對被上訴人之上開債權讓與新利公司，新利
    公司復將之讓與薛宗賢、陳勝宏，薛宗賢、陳勝宏於96年10
    月26日將之讓與上訴人等情，有債權讓與證明書、土地登記
    簿謄本等可按。
三、茲審酌上訴人本件債務人異議之訴是否有理由：
(一)、按執行名義成立後，如有消滅或妨礙債權人請求之事由發生
    ，債務人得於強制執行程序終結前，向執行法院對債權人提
    起異議之訴。如以裁判為執行名義時，其為異議原因之事實
    發生在前訴訟言詞辯論終結後者，亦得主張之。強制執行法
    第14條第1項定有明文。次按因契約互負債務者，於他方當
    事人未為對待給付前，得拒絕自己之給付。又當事人之一方
    ，應向他方先為給付者，如他方之財產，於訂約後顯形減少
    ，有難為對待給付之虞時，如他方未為對待給付或提出擔保
    前，得拒絕自己之給付，民法第264條第1項、第265條亦定
    有明文。是同時履行抗辯權或不安抗辯權之行使，以雙方因
    契約互負債務，互有對待給付義務為前提。
(二)、查本件上訴人對被上訴人所負遷讓廟宇等及返還系爭土地之
    義務，與上訴人主張被上訴人對其所負清償債務之義務，二
    者並非因契約互負債務，故非立於互為對待給付之關係，上
    訴人自不得主張同時履行抗辯權，亦無他方之財產於訂約後
    顯形減少，致有難為對待給付之虞之情事。上訴人以被上訴
    人請求其遷讓者為廟宇，而被上訴人積欠其達1600餘萬元拒
    不清償，致其無資力另購土地進行遷廟作業為由，主張於被
    上訴人清償債務前，其得依民法第264條、第265條規定拒絕
    搬遷，自屬無理由。上訴人以此為由依強制執行法第14條第
    1項規定，提起本件債務人異議之訴，請求撤銷原法院96年
    度執字第34127號及96年度執字第42393號執行程序為無理由
    ，應予駁回。
四、綜上所述，上訴人本件債務人異議之訴為無理由，不應准許
    。原審為上訴人敗訴之判決，並無不合。上訴意旨指摘原判
    決不當，求予廢棄改判，為無理由，應予駁回。
五、本件事證已明，兩造其餘攻擊防禦方法，經核與本判決之結
    果不生影響，爰不一一論述。
六、據上論結，本件上訴為無理由，依民事訴訟法第449條第1項
    、第78條，判決如主文。
中    華    民    國    98    年    2    月    17   日
                    民事第八庭
                        審判長法  官  劉勝吉
                              法  官  鄭威莉
                              法  官  滕允潔
正本係照原本作成。
不得上訴。
中    華    民    國    98    年    2     月    17    日
                              書記官  黃麗玲


司法院資訊處製作；財團法人民間司法改革基金會備份。
